臺灣高等法院民事判決
110年度重上字第451號
上  訴  人  林川勝

訴訟代理人  趙立偉律師
            徐欣瑜律師
上  訴  人  李林花  
訴訟代理人  余鑑昌律師
上  訴  人  姚君翰  
訴訟代理人  魏釷沛律師
被 上訴 人  姚麗雲  
            姚銀來  
訴訟代理人  朱阿梅  
被 上訴 人  姚登發  
            姚玉春  
            羅姚阿甘
            劉姚景  
            姚玉梅  
            賴玉秋（賴來仁之繼承人）


            賴姚阿桃（賴來仁之繼承人）

            賴賜海（賴來仁之繼承人）

            姚謝含少（姚春量繼承人）

            姚振輝（姚春量繼承人）

            姚美霞（姚春量繼承人）

上列當事人間請求拆屋還地事件，上訴人對於中華民國110年4月
8日臺灣宜蘭地方法院107年度訴字第184號第一審判決提起上訴
，本院於111年1月25日言詞辯論終結，判決如下：
    主      文
原判決關於駁回林川勝下列第二項之訴部分，及該部分假執行
  之聲請，暨訴訟費用之裁判均廢棄。
姚君翰、姚麗雲、姚銀來、姚登發、姚玉春、羅姚阿甘、劉姚
  景、姚玉梅、賴玉秋、賴姚阿桃、賴賜海、姚謝含少、姚振輝
  、姚美霞應將坐落宜蘭縣○○鄉○○○段○○○地號土地上如附圖編號
  H、J、K、L所示房屋、地上物拆除，並將上開坐落土地騰空返
  還予林川勝。
林川勝之其餘上訴，及姚君翰、李林花之上訴，均駁回。
第一、二審訴訟費用，關於林川勝上訴部分，由姚君翰、姚麗
  雲、姚銀來、姚登發、姚玉春、羅姚阿甘、劉姚景、姚玉梅、
  賴玉秋、賴姚阿桃、賴賜海、姚謝含少、姚振輝、姚美霞負擔
  百分之八十六，餘由林川勝負擔；關於姚君翰上訴部分，由姚
  君翰負擔；關於李林花上訴部分，由李林花負擔。
    事實及理由
壹、程序方面
被上訴人姚麗雲、姚登發、姚玉春、羅姚阿甘、劉姚景、姚玉
  梅、賴玉秋、賴姚阿桃、姚謝含少、姚振輝、姚美霞經合法通
  知未於言詞辯論期日到場，核無民事訴訟法第386條所列各款
  情形，爰依上訴人林川勝之聲請，由其一造辯論而為判決。
共同訴訟中一人之行為有利益於共同訴訟人者，其效力及於全
  體，民事訴訟法第56條第1項固定有明文，惟共同被告之一人
  對第一審命其拆屋還地之判決，提起上訴，提出非基於其個人
  關係之抗辯，而經法院認為有理由者為限，始得適用上開規定
  。原判決主文第1項命上訴人姚君翰與被上訴人姚麗雲、姚銀
  來、姚登發、姚玉春、羅姚阿甘、劉姚景、姚玉梅、賴玉秋、
  賴姚阿桃、賴賜海、姚謝含少、姚振輝、姚美霞(下稱姚麗雲
  等13人）拆屋還地，姚君翰提起上訴，提出非基於其個人關係
  之抗辯，經本院審理結果認為上訴無理由（詳後述），即無上
  開條項之適用，姚君翰上訴效力不及於未提起上訴之姚麗雲等
  13人。
貳、實體方面
林川勝主張：上訴人李林花所有如附圖編號A、A-1、B、C、D所
  示房屋、地上物，姚君翰及姚麗雲等13人為事實上處分權人之
  如附圖及附表一編號E、F、G、H、I、J、K、L所示房屋、地上
  物，無權占有於伊所有之宜蘭縣○○鄉○○○段000○000地號土地（
  下合稱為系爭土地）上，致妨害伊就系爭土地所有權之行使，
  爰依民法第767條第1項規定，請求李林花、姚君翰及姚麗雲等
  13人將上開房屋、地上物拆除，將土地騰空返還予伊（原審判
  命李林花應將460地號土地上如附圖編號A、A-1、B、C、D所示
  房屋、地上物拆除，並將該部分土地騰空返還予林川勝；姚君
  翰及姚麗雲等13人應將460地號土地上如附圖編號E、F、G所示
  房屋、地上物拆除，並將該部分土地騰空返還予林川勝，駁回
  林川勝其餘請求。林川勝、李林花、姚君翰就其敗訴部分，各
  自提起上訴）。上訴聲明：㈠原判決關於駁回上訴人下列第㈡項
  部分廢棄；㈡姚君翰及姚麗雲等13人應將459地號土地上如原判
  決附圖編號H、I、J、K、L所示房屋、地上物拆除，並將上開
  坐落土地騰空返還予林川勝。
李林花則以：民國30年1月時，土地全體共有人游三省與李在有
  分管協議，各自興建房屋，附圖編號A、A-1、B、C、D房屋、
  地上物所坐落之土地由李在分管，李在所建房屋之門牌號碼為
  宜蘭縣○○鄉○○路000巷00號（同鄉○○路0段00建號)；伊所有如
  附圖編號A、A-1、B、C、D所示房屋、地上物，於土地重測前
  係坐落於自己○○段○○○段00-00地號土地上，因地政測量問題，
  重測後，上開房屋、地上物始變成占用林川勝土地等語，資為
  抗辯。上訴聲明：㈠原判決命李林花給付部分廢棄；㈡上廢棄部
  分，林川勝在第一審之訴駁回。
姚君翰則以：460地號土地係分割自38-20地號，土地全體共有
  人游三省與李在於30年1月有分管約定，各自興建房屋，附圖
  編號E、F、G房屋、地上物所坐落之土地由游三省分管，游三
  省所建房屋之門牌號碼為宜蘭縣○○鄉○○路000巷00號（同鄉○○
  路0段0建號）。嗣游三省於43年4月9日出售38-20地號土地應
  有部分2/3及其上磚石造房屋予姚火金，上開分管約定仍屬有
  效。又現場確實有一面原始石磚牆在門牌號碼57號房屋内，顯
  見姚火金有就其買受之磚石造房屋予以修建、增建，且李在從
  未基於38-20地號土地共有人之身分，向姚火金表示異議，是
  各該38-20地號土地之繼受人均應受分管契約之拘束，而如附
  圖編號E、F、G所示建物、地上物所坐落之土地，於38-20地號
  土地分割前即占用之，並經共有人全體同意，故伊有權繼續占
  有使用460地號土地。又如附圖編號H、I、J、K、L所示建物、
  地上物係姚火金興建，並由伊及其他繼承人繼承並取得事實上
  處分權，縱原57號房屋已不復存在，伊對於如附圖編號H、I、
  J、K、L所示未辦理保存登記之房屋、地上物，仍得主張法定
  租賃權存在等語，資為抗辯。上訴聲明：㈠原判決命姚君翰給
  付部分廢棄；㈡上廢棄部分，林川勝在第一審之訴駁回。
姚銀來則以：附圖編號D、E、F、I從日據時代就保存至今的房
  子，沒有改變過。附圖編號G、H、J、K、L原來是豬舍，在55
  年左右分家以後將豬舍拆除重新興建。姚君翰向林川勝借錢，
  這是其二人間之債務，不該將兄弟的財產拿去抵債。當初姚火
  金分家時，姚火金的5位兒子以抽籤的方式每人新臺幣(下同)5
  萬元分得1間小房間，位置在附圖編號E、F、I。姚火金和姚妹
  是離婚的狀態，姚火金80幾歲已經失智，但姚妹將姚火金帶去
  辦理登記結婚，將土地登記給姚妹，姚火金往生後，姚銀來及
  其兄弟才發現土地早就被贈與給姚妹等語，資為抗辯。 
賴賜海則以：伊父親賴來仁、母親賴姚阿桃從93年前就住在57
  號房屋附圖編號E部分迄今。57號房屋於54年7月1日開始裝表
  供電，伊從59年出生就住在57號房屋。如姚銀來所述，姚火金
  的子女有給姚火金5萬元，1人買1個小區塊，姚火金同意伊等
  在上面蓋小房子（附圖編號H）等語，資為抗辯。
姚麗雲、姚登發、姚玉梅、姚玉春、羅姚阿甘、劉姚景、賴姚
  阿桃、賴玉秋、姚謝含少、姚振輝、姚美霞經合法通知，未於
  言詞辯論期日到場，亦未提出書狀作何聲明或陳述。
459、460地號土地自105年4月13日迄今登記為林川勝所有，其
  上有如附圖及附表所示房屋、地上物。相關土地、建物、房屋
  及地上物詳如附表一、二、三所示。姚君翰、姚麗雲、姚銀來
  、姚登發、姚玉梅、姚玉春、羅姚阿甘、劉姚景、姚謝含少、
  姚振輝、姚美霞（下稱姚君翰等11人）為姚火金之全體繼承人
  。上開人等與賴姚阿桃、賴賜海、賴玉秋目前均為附圖編號E
  、F、G、H、I、J、K、L所示房屋、地上物之事實上處分權人
  之事實，為兩造所不爭執（見本院卷第299至301頁），堪信為
  真實。　　
林川勝請求李林花、姚君翰及姚麗雲等13人拆屋還地並給付不
  當得利，為李林花、姚君翰、姚銀來、賴賜海所拒。經查：
㈠按所有人對於無權占有或侵奪其所有物者，得請求返還之。對
  於妨害其所有權者，得請求除去之。有妨害其所有權之虞者，
  得請求防止之，民法第767條第1項規定甚明。次按，以無權占
  有為原因，請求返還所有物之訴，被告對原告就其物有所有權
  存在之事實無爭執，而僅以非無權占有為抗辯者，原告於被告
  無權占有之事實，無舉證責任；被告應就其取得占有，係有正
  當權源之事實證明之。準此，459、460地號土地為林川勝所有
  ，李林花有事實上處分權之如附圖編號A、A-1、B、C、D所示
  房屋、地上物占用460地號土地，姚君翰及姚麗雲等13人有事
  實上處分權之如附圖編號E、F、G所示房屋、地上物占用460地
  號土地；附圖編號H、I、J、K、L所示房屋、地上物占用459土
  地等事實，僅辯稱具占用之合法權源，自應由李林花、姚君翰
  及姚麗雲等13人就其等具事實上處分權之房屋、地上物占用土
  地有合法權源之利己事實，負舉證之責。
㈡林川勝請求李林花就附圖編號A、A-1、B、C、D拆屋還地，為有
  理由。
1.各共有人，對於他共有人因分割而得之物，按其應有部分，負
  與出賣人同一之擔保責任，民法第825條定有明文。共有人於
  共有物分割以前，固得約定範圍而使用之，但此項分管行為，
  不過暫定使用之狀態，與消滅共有而成立嶄新關係之分割有間
  ，共有人請求分割共有物，應解為有終止分管契約之意思，故
  共有物經法院判決分割確定時，先前共有人間之分管契約，即
  生終止之效力。共有人在分管之特定部分土地上所興建之房屋
  ，於共有關係因分割而消滅時，該房屋無繼續占用土地之權源
  。
2.李林花抗辯：30年1月時，○○段○○○段00-00地號土地全體共有
  人游三省與李在有分管協議，各自興建房屋，附圖編號A、A-1
  、B、C、D房屋、地上物所坐落之土地由李在分管云云，為林
  川勝所否認。惟查，38-20土地已於85年9月23日為共有物分割
  ，有土地登記謄本、異動索引、電子處理前登記簿、光復後土
  地登記總簿附卷可參（見原審卷1第228頁、第240至244頁、第
  252頁、第282至284頁、第294至298頁，原審卷2第122至124頁
  ），則縱使分割前土地曾存在分管契約，亦已因分割共有土地
  而終止。而李林花於38-20地號土地分割後所取得者乃461地號
  土地，並非460地號土地，其自已喪失占有460地號土地之合法
  權源。
3.○○段○○○段00-00地號土地於85年8月26日分割時，土地複丈成
  果圖所繪之分割線、土地複丈地籍調查表之界址標示，均經指
  界人李林花及姚妹蓋印確認，有85年8月26日收件字第1863號
  土地分割之複丈成果圖及土地複丈地籍調查表在卷可稽（見本
  院卷第267至269頁），而該分割線，核與附圖所示460、461地
  號界址相符。李林花辯稱當初係因地政人員量測錯誤，方導致
  其所有如附圖編號A、A-1、B、C、D所示房屋、地上物並未坐
  落在其分割後取得之461地號土地云云，雖提出空照圖（見原
  審卷1第404至405頁）為證，惟該空照圖無從證明李林花所稱
  量測錯誤之情，其此部分所辯，自不足採。此外，李林花未再
  舉證證明如附圖編號A、A-1、B、C、D所示房屋、地上物占有4
  60地號土地具有正當權源。
4.民法第767條第1項規定：「所有人對於無權占有或侵奪其所有
  物者，得請求返還之。對於妨害其所有權者，得請求除去之。
  有妨害其所有權之虞者，得請求防止之。」林川勝依上開規定
  請求李林花就附圖編號A、A-1、B、C、D拆屋還地，為有理由
  。
㈢林川勝請求姚君翰及姚麗雲等13人就附圖編號E、F、G拆屋還地
  ，為有理由。
1.共有人於共有物分割以前，固得約定範圍而使用之，但此項分
  管行為，不過暫定使用之狀態，與消滅共有而成立嶄新關係之
  分割有間，共有人請求分割共有物，應解為有終止分管契約之
  意思，故共有物經法院判決分割確定時，先前共有人間之分管
  契約，即生終止之效力。姚君翰抗辯：38-20地號土地全體共
  有人游三省與李在於30年1月有分管約定，各自興建房屋，附
  圖編號E、F、G房屋、地上物所坐落之土地由游三省分管，現
  場有一面原始石磚牆在門牌號碼57號房屋内，顯見姚火金有就
  買受之磚石造房屋予以修建、增建，伊有權繼續占用該土地云
  云，為林川勝所否認。惟查，38-20地號土地已於85年9月23日
  為共有物分割，有土地登記謄本、異動索引、電子處理前登記
  簿、光復後土地登記總簿附卷可參（見原審卷1第228頁、第24
  0至244頁、第252頁、第282至284頁、第294至298頁，原審卷2
  第122至124頁），則縱使分割前游三省與李在於30年間曾有分
  管契約，亦已因分割共有土地而終止。
2.各共有人按其應有部分，對於共有物之全部雖有使用收益之權
  ，惟共有人對共有物之特定部分使用收益，仍須徵得他共有人
  全體之同意，非謂共有人得對共有物之全部或任何一部有自由
  使用收益之權利。○○段○○○段00-00地號土地原共有人游三省、
  李在，固曾於39年間為○○段○○小段00、00建號建物總登記，惟
  16建號構造為磚.石造面積74.91平方公尺，17建號構造為土角
  造平房面積48.60平方公尺（建築改良物情形填報表見原審卷1
  第438至441頁，詳見附表二、三），當時建物門牌皆為空白，
  且未繪製建物測量成果圖，無相關位置可稽，原判決附圖之實
  測面積與16、17建號（重測後為9、10建號）建物登記面積皆
  不相同，故無法確認門牌號：○○鄉○○路000巷00、00號房屋與○
  ○1段0、00建號建物是否為同一建物，亦無法確認其坐落土地
  位置及登記面積是否相同，有宜蘭縣宜蘭地政事務所110年8月
  26日宜地貳字第1100007134號函附卷足憑（見本院卷第265至2
  66）；由於游三省、李在房屋之構造、面積，與460、461地號
  土地上之房屋、地上物並不相符，應認目前460、461地號土地
  上之房屋、地上物並非游三省、李在所興建。姚君翰並表示：
  目前游三省之木造、磚石造房屋均已不存在等語（見本院卷第
  355頁)。姚火金自43年4月9日至79年7月18日間為38-20地號土
  地共有人之一，另名共有人先後為李在、李聰海，然姚君翰及
  姚麗雲等13人並未舉證證明姚火金興建如附圖編號E、F、G所
  示房屋、地上物時，已得另名共有人李在、李聰海之同意，難
  謂有正當合法之權源。姚君翰抗辯：姚火金興建附圖編號E、F
  、G房屋、地上物，有經其他共有人全體之同意，在共有土地
  上興建房屋，而將土地及房屋分開或先後出賣，宜推斷土地承
  買人默許房屋承買人繼續使用土地云云，難予採信。況附圖編
  號G原為豬舍，是姚火金於55年為子女分家，其子女或其他親
  屬於分家以後，將原豬舍拆除重新興建房屋，詳如下㈣3.所述
  。則林川勝依民法第767條第1項規定，請求姚君翰及姚麗雲等
  13人就附圖編號E、F、G拆屋還地，為有理由。
㈣林川勝請求姚君翰及姚麗雲等13人就附圖編號I拆屋還地，為無
  理由；就附圖編號H、J、K、L拆除還地，為有理由。
1.林川勝主張：如附圖編號H、I、J、K、L所示房屋、地上物之事實上處分權人，為姚君翰及姚麗雲等13人之事實，為姚君翰及姚麗雲等13人於言詞辯論時不爭執或言詞辯論不到場亦未提出準備書狀爭執（見本院卷第300、307頁，第317至343頁，第559至567頁；姚君翰並具狀表示無意見，見同卷第345頁），依民事訴訟法第280條第1、3項規定，視同自認，應認林川勝此部分主張為真正。
2.民法第425條之1第1項規定：「土地及其土地上之房屋同屬一
  人所有，而僅將土地或僅將房屋所有權讓與他人，或將土地及
  房屋同時或先後讓與相異之人時，土地受讓人或房屋受讓人與
  讓與人間或房屋受讓人與土地受讓人間，推定在房屋得使用期
  限內，有租賃關係。其期限不受第449條第1項規定之限制。」
  此項推定租賃關係之前提，為土地及其土地上之房屋同屬一人
  所有，僅將土地或房屋所有權讓與他人，或將土地及房屋同時
  或先後讓與相異之人，於土地受讓人或房屋受讓人與讓與人間
  ，或房屋受讓人與土地受讓人間，得成立租賃關係者，須以該
  房屋於土地或房屋讓與時業已存在，並具相當之經濟價值為要
  件；且其範圍應以房屋占有之土地，及與該部分土地之使用有
  不可分離關係之附屬地（如庭院、走道等）為限。姚君翰抗辯
  ：姚火金興建附圖編號I房屋，依民法第425條之1第1項規定，
  在林川勝舉證證明現實已不堪使用前，使用期尚未屆至等語。
  姚銀來陳稱：55年左右分家，姚火金分家時，他的5位兒子以
  抽籤的方式每人5萬元向姚火金分得一間小房間，位置在附圖
  編號E、F、I等語（筆錄見本院卷第566頁）。足見姚火金於55
  年分家時，將附圖編號E、F、I之事實處分權以各5萬元讓與其
  子女。459地號土地為姚火金單獨所有，如附圖編號I部分，為
  與460地號土地上之附圖編號F部分相連，與F部分同為57號房
  屋左側之一層磚造皮頂房屋，應與F部分同為姚火金所興建，
  可參上㈢2.所述。依原審現場勘驗的外觀照片（照片見原審卷2
  第48頁上方），應屬尚堪使用，使用期限尚未屆至。依上開民
  法第425條之1第1項規定，雖姚火金將事實處分權讓與其子女
  ，仍得與土地受讓人即林川勝間，推定成立租賃關係，並非無
  權占有。林川勝請求姚君翰及姚麗雲等13人就附圖編號I拆屋
  還地，為無理由。
3.姚銀來陳稱：附圖編號G、H、J、K、L原來是豬舍，在55年左
  右分家以後將豬舍拆除重新興建等語（筆錄見本院卷第566頁
  ）。賴賜海陳稱：如姚銀來所述，之前有給姚火金5萬元買1小
  區塊，姚火金同意伊在上面蓋小房子（附圖編號H)等語（筆錄
  見同上頁）。足見姚火金於55年為子女分家，其子女或其他親
  屬於分家以後，將附圖編號G、H、J、K、L原豬舍拆除重新興
  建房屋。附圖編號H、J、K、L既非姚火金所興建，即非姚火金
  所有，而無民法第425條之1第1項規定之適用。此外，姚君翰
  未再舉證證明附圖編號G、H、J、K、L房屋、地上物係由姚火
  金所興建，則其抗辯：姚火金興建附圖編號H、J、K、L所示建
  物或地上物，由姚火金之繼承人全體即姚君翰等11人取得，在
  林川勝舉證證明現實已不堪使用前，使用期尚未屆至云云，自
  非可取。此外，姚君翰及姚麗雲等13人未再舉證證明如附圖編
  號H、J、K、L所示房屋、地上物占有459地號土地具有正當權
  源。林川勝依民法第767條第1項規定，請求姚君翰及姚麗雲等
  13人就附圖編號H、J、K、L拆屋還地，為有理由。
㈤林川勝提起本訴，非屬權利濫用或悖於誠信原則。
1.權利之行使，不得違反公共利益，或以損害他人為主要目的。
  行使權利，履行義務，應依誠實及信用方法，民法第148條定
  有明文。而權利濫用者，須兼備主觀上專以損害他人為主要目
  的及客觀上因權利行使取得利益與他人所受損害不相當，缺一
  不可；行使權利者，主觀上若非專以損害他人為主要目的時，
  縱因權利之行使致影響相對人之利益時，亦難認係權利濫用。
  而所有人於法令限制之範圍內，得自由使用、收益、處分其所
  有物，並排除他人之干涉，民法第765條亦有明文。
2.林川勝所有之土地既遭無權占用，則其本於所有權人之地位請
  求排除侵害，僅係為求回復其對於土地得完整自由使用、收益
  、處分之權利，而屬適法之權利行使，加以兩造間並無親誼關
  係，對於459、460土地與其上房屋、地上物間之關係，實難知
  悉，自無從逕認林川勝有以損害姚君翰及姚麗雲等13人為主要
  目的之情形可言。況姚君翰及姚麗雲等13人占用純為私益，而
  無為公益之存在，是林川勝為自己所有權完整之利益而行使物
  上請求權，縱拆屋還地將對姚君翰及姚麗雲等13人產生一定之
  損害，然既非以損害他人為主要目的，即無何濫用權利之虞，
  且未悖於誠信原則。
綜上所述，林川勝依民法第767條第1項之規定，請求李林花就
  附圖編號A、A-1、B、C、D拆屋還地，姚君翰及姚麗雲等13人
  就附圖編號E、F、G、H、J、K、L拆屋還地，為有理由，應予
  准許；請求姚君翰及姚麗雲等13人就附圖編號I拆屋還地，為
  無理由，不應准許。上開應准許之部分，原審就其中請求姚君
  翰及姚麗雲等13人就附圖編號H、J、K、L拆屋還地部分，為林
  川勝敗訴之判決，容有未合，林川勝指摘原判決此部分不當，
  求為廢棄，為有理由，爰由本院改判如主文第二項所示。至於
  上開其餘應准許之部分，原審為林川勝勝訴之判決，並分別諭
  知兩造供擔保後，得、免假執行；及不應准許部分，原審判決
  為林川勝敗訴之諭知，並駁回其此部分假執行之聲請，均無不
  合，李林花、姚君翰之上訴，林川勝之其餘上訴，均無理由，
  應予駁回。
本件事證已臻明確，兩造其餘之攻擊或防禦方法及所用之證據
  ，經本院斟酌後，認為均不足以影響本判決之結果，爰不逐一
  論列，附此敘明。
據上論結，本件林川勝之上訴為一部有理由、一部無理由，李
  林花、姚君翰之上訴為無理由，依民事訴訟法第450條、第449
  條第1項、第79條、第85條第1項前段、第463條、第385條第1
  項前段，判決如主文。
中　　華　　民　　國　　111 　年　　2 　　月　　15　　日
                  民事第六庭    
                      審判長法  官  周美雲
                            法  官  游悅晨
                            法  官  江春瑩
                            
正本係照原本作成。
林川勝(原名屠力泰)不得上訴。
李林花、姚君翰、姚麗雲等13人如不服本判決，應於收受送達後
20日內向本院提出上訴書狀，其未表明上訴理由者，應於提出上
訴後20日內向本院補提理由書狀（均須按他造當事人之人數附繕
本）上訴時應提出委任律師或具有律師資格之人之委任狀；委任
有律師資格者，另應附具律師資格證書及釋明委任人與受任人有
民事訴訟法第466 條之1第1項但書或第2項所定關係之釋明文書
影本。如委任律師提起上訴者，應一併繳納上訴審裁判費。
中　　華　　民　　國　　111 　年　　2 　　月　　16　　日

 　　　　　　　　　　　　　書記官  呂  筑
附表一宜蘭縣○○鄉○○路0段000○000地號土地及使用現況
Ａ欄 Ｂ欄 Ｃ欄 Ｄ欄 Ｅ欄 Ｆ欄 Ｇ欄 坐落地號 附圖編號 使用現況 面積㎡ 照片所在卷頁 門牌號碼 備註 ○○路0段000地號 A 為55號房屋旁搭建之鐵皮頂空間 45.64 原審卷2第44頁及第45頁上方  -  A-1 為55號房屋旁搭建之鐵皮雨遮空間 0.12 同上  -  B 為55號房屋後方已無屋頂，僅存牆垣之地上物 16.12 原審卷2第45頁下方及第46頁上方  -  C 為水塔地上物 1.20 原審卷2第46頁下方  -  D 為一層磚造瓦頂房屋 100.30 原審卷2第49頁下方 宜蘭縣○○鄉○○路000巷00號 李林花所有之○○鄉○○路0號00建號（謄本見本院卷第456頁) 1.主要建材：土造 2.面積48.60平方公尺 3.建物坐落地號：○○路0段000地號 依建物謄本記載，○○鄉○○路0號00建號並非坐落於○○路0段000地號土地上  E 為一層加強磚造瓦頂房屋 91.89 原審卷2第50頁上方 宜蘭縣○○鄉○○路000巷00號 姚火金所有之○○鄉○○路0段0建號（謄本見本院卷第455頁) 1.主要建材：磚.石造 2.面積74.91平方公尺 3.建物坐落地號：○○路0段000地號  F 為57號房屋左側之一層磚造鐵皮頂房屋 51.75 原審卷2第48頁上方  -  G 為57號房屋後方之一層磚造瓦頂房屋 17.41 原審卷2第47頁下方  - ○○路0段000地號 H 為57號房屋後方之一層磚造瓦頂房屋 106.26 原審卷2第47頁下方  -  I 為57號房屋左側之一層磚造鐵皮頂房屋 30.64 原審卷2第48頁上方  -  J 為編號L房屋旁搭建石棉瓦雨遮空間 29.85 原審卷2第48頁下方  -  K 為附著57號房屋H區域屋頂上之鐵皮雨遮 13.52 原審卷2第47頁上方  -  L 為編號F、I房屋後方之一層磚造鐵皮頂房屋 34.23 原審卷2第49頁上方  - 說明： 1.兩造不爭執事項筆錄見原審卷2第349至351頁、本院卷第299至301頁，包含附表一之Ｃ欄使用現況。 2.宜蘭縣○○鄉○○路0段000○000○000地號土地資料詳見附表二。 3.宜蘭縣○○鄉○○路0段0○00○號建物資料詳見附表三。 4.經宜蘭縣宜蘭地政事務所派員至現場實地勘查結果，現場已無土角造房屋，且宜蘭縣○○鄉○○路0段0○00○號（重測前為○○段○○小段00、00建號）2棟建物於總登記當時建物門牌皆為空白，且未繪製物測量成果圖，無相欄位置可稽，原判決附圖之實測面積與登記面積皆不相同，故無法確認門牌號：○○鄉○○路000巷00、00號房屋與○○1段0、00建號建物是否為同一建物，亦無法確認其坐落土地位置及登記面積是否相同，有宜蘭縣宜蘭地政事務110年8月26日宜地貳字第1100007134號函在卷（見本院卷第265至266頁）。       
   
附表二關於宜蘭縣○○鄉○○路0段000○000○000地號土地
 Ａ欄 Ｂ欄 Ｃ欄 Ｄ欄 Ｅ欄 編號 日期 關於○○路0段000地號 關於○○路0段000地號 關於○○路0段000地號 備註 1 36年7月1日  ○○段○○○段00-00地號土地游三省所有權應有部分2/3 ○○段○○○段00-00地號土地李在所有權應有部分1/3  2 42年8月27日 ○○段○○小段00-00地號土地因公地放領移轉登記為姚火金所有    3 43年4月9日  游三省出售○○段○○○段00-00地號土地所有權應有部分2/3以買賣為原因登記為姚火金所有   4 65年7月8日   ○○段○○○段00-00地號土地所有權應有部分1/3因繼承登記為李聰海所有  5 79年7月18日 姚火金贈與○○小段00-00地號土地移轉登記予姚妹所有 姚火金贈與○○段○○○段00-00地號土地所有權應有部分2/3移轉登記予姚妹所有  謄本見原審卷1第282頁 6 80年1月4日   ○○段○○○段00-00地號土地所有權應有部分1/3因買賣移轉登記為李林花所有（迄今） 謄本見原審卷1第284頁 7 85年9月23日  ○○段○○○段00-00地號土地協議分割為38-20地號 ○○段○○○段00-00地號土地協議分割為38-321地號 85年8月26日收件字第1863號土地分割之複丈成果圖見本院卷第267頁 8 99年  因地籍圖重測○○段○○○段00-00地號變更為○○路0段000地號  因地籍圖重測○○段○○小段00-00地號變更為○○路0段000地號   9 103年10月24日 分割繼承登記為姚君翰所有 分割繼承登記為姚君翰所有  土地登記申請書見原審卷1第442至470頁 10 105年4月13日 因買賣登記為林川勝所有（迄今） 因買賣登記為林川勝所有（迄今）   說明： 1.姚火金於84年1月8日死亡，繼承人為姚君翰、姚麗雲、姚銀來、姚登發、姚玉梅、姚玉春、羅姚阿甘、劉姚景、姚謝含少、姚振輝、姚美霞。 2.姚妹於89年12月20日死亡，繼承人為姚君翰、羅姚阿甘、劉姚景。      
 
附表三關於宜蘭縣○○鄉○○路0段0○00○號建物
 Ａ欄 Ｂ欄 Ｃ欄 Ｄ欄 編號 日期 關於○○路0段0建號 關於○○路0段00建號 備註 1 28年8月10日 游三省興建  兩造不爭執，筆錄見本院卷第301頁 2 39年 1.總登記 2.○○段○○小段00建號 3.所有權人游三省 4.建物面積74.91㎡ 5.構造為磚.石造 6.基地坐落○○段○○○段00-00地號 7.建物門牌空白 8.未繪製建物測量成果圖，無相關位置可稽 1.總登記 2.○○段○○小段00建號 3.所有權人李在 4.建物面積48.60㎡ 5.構造為土角造平房 6.基地坐落○○段○○○段00-00地號 7.建物門牌空白 8.未繪製建物測量成果圖，無相關位置可稽 1.建築改良物情形填報表見原審卷1第438至441頁 2.宜蘭縣宜蘭地政事務所函見本院卷第265至266頁 3 43年4月9日 因買賣原因所有權移轉登記為姚火金所有（迄今）   4 65年7月9日  因繼承登記為李聰海所有  5 80年1月4日  因買賣原因所有權移轉登記為李林花所有（迄今）  6 85年間 因土地分割，16建號建物基地坐落變更為○○段○○○段00-00地號 因土地分割，17建號建物基地坐落變更為○○段○○小段00-00地號 85年8月26日收件字第1863號土地分割之複丈成果圖見本院卷第267頁  7 99年間 因地籍圖重測 1.○○段○○小段00建號變更為○○路0段0建號 2.所坐落土地地號變更為○○路0段000地號  因地籍圖重測 1.○○段○○小段00建號變更為○○路0段00建號 2.所坐落土地地號變更為○○路0段000地號  1.宜蘭縣宜蘭地政事務所函見本院卷第265至266頁 2.最近之建物謄本見本院卷第555至556頁